臺灣板橋地方法院民事判決　　　　　　93年度訴字第1100號
原　　　告　甲○○
訴訟代理人　舒正本律師
兼送達代收人
複代理人　　余梅涓律師
被　　　告　乙○○
訴訟代理人　彭成青律師
　　　　　　丙○○
上列當事人間請求返還價金事件，經本院於民國94年5 月24日言
詞辯論終結，判決如下：
    主    文
被告應給付原告新台幣貳佰柒拾伍萬元，及自民國九十三年七月
八日起至清償日止，按年息百分之五計算之利息。
訴訟費用由被告負擔。
本判決第一項於原告以新台幣玖拾貳萬元供擔保後，得假執行。
但被告如於假執行程序實施前，以新台幣貳佰柒拾伍萬元供擔保
後，得免為假執行。
    事實及理由
壹、程序方面：
    按訴狀送達後，原告不得將原訴變更或追加他訴。但有不甚
    礙被告之防禦及訴訟之終結之情形者，不在此限。民事訴訟
    法第255 條第1 項第7 款分別定有明文。本件原告原主張解
    除系爭土地及建物買賣契約，起訴聲明請求被告應給付原
    告新台幣四百五十萬九千三百十七元及其中四百四十六萬元
    自九十二年十一月一日起至清償日止，按年息百分之五計算
    之利息，九萬九千三百十七元自起訴狀繕本送達翌日起至清
    償日止按年息百分之五計算之利息。願供擔保請准宣告假
    執行。嗣經送鑑定後，認系爭房屋雖屬海砂屋，惟尚未達到
    不能居住狀態，原告於訴狀送達被告後，變更訴之聲明為請
    求被告應給付原告新台幣二百七十五萬元及自起訴狀繕本
    送達翌日起至清償日止按年息百分之五計算之利息。願供
    擔保請准宣告假執行。核其訴之變更，不甚礙被告之防禦及
    訴訟之終結，合於上開規定，應予准許。
貳、得心證之理由：
一、原告起訴主張：兩造於民國92年10月4 日就坐落於台北縣新
    莊市○○段628 地號土地（應有部分萬分之147）及 其上建
    號3319號即門牌號碼新莊市○○路26巷31號5 樓（下稱系爭
    房地）簽訂買賣契約，原告依約交付價金新台幣（下同）44
    6 萬元，被告依約將系爭房地移轉登記予原告。詎原告於93
    年3 月間發現室內有水泥塊掉落、鋼筋外露，懷疑系爭房屋
    為海砂屋，乃委請中國技術學院就混凝土氯離子含量作檢測
    試驗，經取樣檢測後發現氯離子含量為每立方米零點665 及
    零點696 公斤，超過國家標準2 倍以上，且其混凝土抗壓強
    度分別為每立方公分82公斤、173 公斤，與鑑定標準每立方
    公分220 公斤之抗壓強度相距甚多，為有重大瑕疵。系爭房
    屋之瑕疵非一般人肉眼即能分辨之瑕疵，無法依物之性質，
    依通常程序檢查，原告委託中國技術學院檢測，於93年4 月
    3 日完成被告，原告即於93年5 月3 日以存證信函通知被告
    ，惟被告仍拒不解決，況系爭房屋經鈞院送台灣省土木技師
    公會鑑定結果，亦為含氯離子過量之海砂屋，雖仍可居住，
    惟須補強之費用為275 萬元，爰依民法第354 條、第359 條
    之規定，請求減少價金，並聲明被告應給付原告新台幣275
    萬元及自起訴狀繕本送達翌日起至清償日止按年息百分之5
    計算之利息等語。
二、被告則以：依與原告訂立上開房地買賣契約，被告已將系爭
    房地交付並移轉登記與原告，原告主張系爭房屋為海砂屋，
    被告應負瑕疵擔保責任云云，然所謂建築物混凝土中含有高
    量之氯離子，係於83年間才形成之概念，也因此經濟部中央
    標準局才於83年7 月間對氯離子含量之多寡公佈國家標準以
    供參考。而系爭建物早在77年10月15日即已建築完成，當時
    並無氯離子含量多少之規定，因此只要系爭建物符合當時法
    令之規定而建築完成，即不具有瑕疵，豈可以事後公佈之標
    準來作為瑕疵有無之認定，則交易安全如何維持？且混凝土
    中最大水溶性氯離子含量之標準於83年7 月22日第一次修訂
    公佈時，在構件型式為鋼筋混凝土（一般）之部分，乃規定
    為每立方米0.6 公斤，因此只要在83年7 月後完工之建築物
    符合此一標準，即不屬於海砂屋，亦不具有瑕疵，絕不會因
    為中央標準局於87年6 月25日第二次修訂公佈將上限下修為
    每立方米0.3 公斤後，搖身一變成為海砂屋，成為不適於人
    類居住之危屋。在檢測日漸精密之趨勢下，今日合乎規定之
    建築物，明日均可能搖身一變成為不適人類居住之瑕疵物，
    則交易市場將不再具有安定性，且此振盪之頻率將隨科技之
    發展而愈趨激烈，豈不矛盾！又原告稱系爭建物混凝土之抗
    壓程度不足國家標準之半數，但抗壓程度之國家標準為何？
    何時公佈？均未見原告提出，故此部分原告應負舉證責任。
    系爭建物乃一屋齡15年之中古房屋，而於簽約當時，被告誠
    實地向原告表明未曾作過海砂屋之檢測，原告若有疑義時，
    應於簽訂契約後支付第二期款前（或一個月內）自行檢測之
    ，買方（即原告）為前項之檢測時，賣方（即被告）不得拒
    絕進入。故縱使系爭建物超過現今之國家標準，而可稱之為
    海砂屋，但被告已於簽約當時，善盡出賣人之義務，告知原
    告系爭建物並未做過海砂屋之檢測，原告應自行檢測之，但
    原告並未於雙方所約定之期限內檢測，故屬於原告之重大過
    失而不知，被告又未保證系爭建物並非海砂屋，則依民法第
    355 條第2 項之規定，被告自不負擔保之責任。又系爭建物
    乃一集合式住宅公寓，由建商整批興建完成，為超過百戶之
    大型社區，從蓋妥至今從未聽聞有任何住戶曾反應有水泥塊
    掉落及居住堪慮之情形，其間並經歷921 及331 大地震及無
    數颱風暴雨之摧殘，系爭建物仍完好如初，且此集合式住宅
    建物之材料成份及結構情形均屬相同，若系爭建物真有不適
    於人類居住之瑕疵，則其他同棟之建物亦應同時會發生相同
    之狀況，台北縣政府亦會依法造冊列管，並強制居民搬遷，
    但建物從77年間完工迄今，僅有原告作此主張，實有違常理
    等語置辯。並聲明原告之訴駁回，如受不利判決，願供擔保
    請准免為假執行。
三、兩造不爭執之事項：
  (1)兩造於92年10月4 日就坐落於台北縣新莊市○○段628 地號
    土地（應有部分萬分之147）及 其上建號3319號即門牌號碼
    新莊市○○路26巷31號5 樓簽訂買賣契約，原告依約交付價
    金446 萬元，被告則將系爭房地移轉登記予原告。
  (2)系爭房屋係於77年10月15日即已建築完成。6 樓部分則屬增
    建之違章建物，有獨立出入門戶，未記載於系爭房地產買賣
    契約之買賣標的物範圍內。
  (3)原告提出之房地產買賣契約書為兩造所簽訂。兩造並於92年
    10月4 日訂立借屋裝修同意書。
  (4)原告於93年5 月3 日以存證信函通知被告會同勘驗系爭房屋
    商討解約或補強方法，否則依法解除契約或請求減少價金。
    被告於93年5 月4 日收受該存證信函。
四、兩造之爭點及本院之判斷：
    原告主張伊於93年3 月間發現室內有水泥塊掉落、鋼筋外露
    ，懷疑系爭房屋為海砂屋，乃委請中國技術學院就混凝土氯
    離子含量作檢測試驗，經取樣檢測後發現氯離子含量為每立
    方米零點665 及零點696 公斤，超過國家標準2 倍以上，且
    其混凝土抗壓強度分別為每立方公分82公斤、173 公斤，與
    鑑定標準每立方公分220 公斤之抗壓強度相距甚多，為有重
    大瑕疵。系爭房屋之瑕疵非一般人肉眼即能分辨之瑕疵，無
    法依物之性質，依通常程序檢查，原告委託中國技術學院檢
    測，於93年4 月3 日完成被告，原告即以存證信函通知被告
    ，惟被告仍拒不解決，況系爭房屋經鈞院送台灣省土木技師
    公會鑑定結果，亦為含氯離子過量之海砂屋，雖仍可居住，
    惟須補強之費用為275 萬元，爰依民法第354 條、第359 條
    之規定，請求減少價金275 萬元等情，已據原告提出房地產
    買賣契約書、土地及建物登記謄本、土地增值稅繳款書、契
    稅繳款書、房地產登記費用明細表、中國技術學院混凝土抗
    壓強度及氯離子含量檢測試驗報告、存證信函等為證，然為
    被告所否認，併以前開情詞資為抗辯，是本件之爭點在於(一)
    、系爭買賣標的物房屋是否有瑕疵？(二)、被告應否負買賣瑕
    疵擔保責任？
    (三)、原告請求減少價金275 萬元，有無理由？本院之判斷如
    下：
  (一)系爭房屋有混凝土之氯離子含量過高及抗壓強度不足之瑕疵
    ：
    系爭房屋經原告於93年3 月間發現室內有水泥塊掉落、鋼筋
    外露，懷疑系爭房屋為海砂屋，乃委請中國技術學院就混凝
    土氯離子含量作檢測試驗，經取樣檢測後發現氯離子含量為
    每立方米零點665 及零點696 公斤，且其混凝土抗壓強度分
    別為每立方公分82公斤及173 公斤等情，有原告提出之中國
    技術學院混凝土抗壓強度及氯離子含量檢測試驗報告各一份
    在卷可稽，被告則否認有何瑕疵，辯稱：海砂屋之檢測，其
    含氯離子量將因採樣點及採樣時間之不同而異，且目前含氯
    離子量並無國家標準值可據；況系爭房屋乃於76年所建，當
    時並無氯離子之標準值公佈可循。而原告已依「建物現況確
    認書」當場逐項檢視後簽名，並納為房地產買賣契約書之附
    件之一。且系爭房屋所在之社區，從蓋妥至今從未聽聞有任
    何住戶曾反應有水泥塊掉落及居住堪慮之情形，其間並經歷
    921 及331 大地震及無數颱風暴雨之摧殘，系爭建物仍完好
    如初，且此集合式住宅建物之材料成份及結構情形均屬相同
    ，若系爭建物真有不適於人類居住之瑕疵，則其他同棟之建
    物亦應同時會發生相同之狀況，台北縣政府亦會依法造冊列
    管，並強制居民搬離，原告指系爭房屋有氯離子含量過高及
    抗壓強度不足之瑕疵云云，為無理由等語置辯，經查：所謂
    物之瑕疵係指存在於物之缺點而言，凡依通常交易觀念，或
    依當事人之決定，認為物應具備價值、效用或品質而不具備
    者，即為物有瑕疵，且不以物質上應具備者為限，而依通常
    交易觀念，建築物本以提供安全無虞之居住、使用環境為其
    主要功能，是建築物所應具備之通常效用即應包括穩固、耐
    用之建築形體、結構在內，茍建築物形體、構造缺乏此一功
    能或有受損之虞，即應認該建築物之通常效用有所滅失或減
    少，而有物之瑕疵存在。混凝土中之氯離子含量過高及抗壓
    強度不足，即可能對建築物造成極大之影響，應可認其混凝
    土氯離子含量過高及抗壓強度不足已足對建築物之建築結構
    、安全性等造成影響，而有減少一般建築物所應具有之通常
    效用之瑕疵存在。系爭房屋經兩造協議送請台灣省土木技師
    公會鑑定，本院於93年10月18日會同鑑定人台灣省土木技師
    公會之土木技師到場履勘，並囑鑑定人採樣鑑定，經鑑定人
    於94年1 月10日會同兩造現場採樣鑑定結果：混凝土鑽心
    抗壓試驗結果：5 樓設計強度依原始結構計算書為每平方公
    分210 公斤，經混凝土鑽心體試驗，其試驗值平均值為每平
    方公分113. 33 公斤；氯離子含量檢測試驗結果：因混凝
    土硬化後，其原含有高濃度之水溶性氯離子，則會因混凝土
    之齡期之久遠而逐漸降低其濃度，因此對於成屋，無法直接
    建立國家標準，其相關且較接近之國家標準為CNS3090 「預
    拌混凝土」，係指尚未凝固屬半流體之新拌混凝土，前項標
    準規定預力混凝土最大水溶性氯離子含量為每立方公尺0.15
    公斤，鋼筋混凝土為每立方公尺0.3 公斤，系爭房屋5 樓經
    混凝土氯離子含量試驗結果，其平均值為每立方公尺0.624
    公斤，最大值為每立方公尺0.744 公斤，均較標準值為高。
    系爭房屋於77年請領使用執照，至今已16、17年，期間經歷
    921 及331 地震，從外觀及林房依相同材質依起興建之建物
    並未有明顯裂痕顯示，系爭房屋尚未達到不適宜居住之狀態
    ，惟仍須進行補強才可等情，有台灣省土木技師公會鑑定報
    告書在卷可參，顯見系爭房屋有氯離子含量過高及抗壓強度
    不足之瑕疵存在甚明。至於同社區之住戶縱然尚未發現有含
    氯離子過高或抗壓強度不足之情形，亦不能反證系爭買賣標
    的物即無此瑕疵存在。又系爭房屋有上開瑕疵，係於買賣標
    的物移轉時即已存在，如經粉刷修飾，非經專業人員之檢測
    ，一般人無法以肉眼即時發現，必須經一段時間，始能因其
    內部變化而發現，被告以原告已依「建物現況確認書」當場
    逐項檢視後簽名，並納為房地產買賣契約書之附件之一，而
    據為系爭房屋並無瑕疵之依據，亦屬無據。另系爭房屋為有
    上開瑕疵，惟因尚未達於不能居住之狀態，故政府並無列冊
    管制或命住戶搬離之必要，是被告以政府並未列冊管制或命
    搬離，資為系爭房屋並無瑕疵之依據，亦屬無理由，其請求
    向台北縣政府函查有無列管，核無必要。從而，原告主張系
    爭房屋為有混凝土氯離子含量過高及抗壓強度不足之瑕疵存
    在，堪信為真實可採。
  (二)被告就系爭房屋應負瑕疵擔保責任：
    原告主張系爭房屋於買賣移轉登記與原告時，即有上開之瑕
    疵存在，惟該瑕疵非一般肉眼所能發現，原告於93年3 月間
    發現室內有水泥塊掉落、鋼筋外露，懷疑系爭房屋為海砂屋
    ，乃委請中國技術學院就混凝土氯離子含量作檢測試驗，經
    取樣檢測後發現氯離子含量過高及抗壓強度不足，即於93年
    5 月3 日以存證信函通知被告會同勘驗系爭房屋商討解約或
    補強方法，否則依法解除契約或請求減少價金，被告就系爭
    房屋，應負出賣人之瑕疵擔保責任等情，已據原告提出中國
    技術學院混凝土抗壓強度及氯離子含量檢測試驗報告與存證
    信函各一份在卷可按，被告則予以否認，辯稱：系爭房屋係
    建於76年，當時並無氯離子含量之國家標準，經過16年後，
    自不能要求被告負瑕疵擔保責任，否則交易安全如何維持？
    ；且原告已依建物現況確定書當場逐項檢視後簽名，並附入
    系爭房地產買賣契約書內，被告並於簽約時告知原告未作過
    海砂屋之檢測，如有疑義，應於支付第二期款前（或一個月
    內）自行檢測之，被告已盡出賣人之義務，原告未於雙方約
    定之期限內檢測，為有重大過失，且被告並未保證系爭房屋
    非海砂屋，依民法第355 條第2 項規定，被告自不必負瑕疵
    擔保責任云云，經查：
   1、「物之出賣人對於買受人，應擔保其物依第373 條之規定
      危險移轉於買受人時無滅失或減少其價值之瑕疵，亦無滅
      失或減少其通常效用或契約預定效用之瑕疵。但減少之程
      度，無關重要者，不得視為瑕疵。出賣人並應擔保其物於
      危險移轉時，具有其所保證之品質。」民法第354 條定有
      明文。本件原告於交屋前曾裝修房屋，有兩造訂立之借屋
      裝修同意書在卷可證，且為被告所不爭執，如當時從系爭
      房屋之表面即可看出瑕疵，客觀上原告應無坐視而仍同意
      買賣系爭房屋之理；且房屋牆壁或天花板如有剝落水泥塊
      情事，出賣人於買賣房屋前，自無可能以有瑕疵之真貌，
      示之於欲購買者，而貶低房屋之價格，故本件系爭房屋於
      買賣契約簽訂時，雖其表面上未經原告發現有瑕疵存在，
      此乃因短時期內，房屋牆壁及天花板內部尚未發生化學變
      化，當然從外部表面上，無法從速檢查發現其瑕疵，必經
      相當時期，嗣其內部發生變化，導致其水泥發生剝落，並
      經專業機構鑑定後，原告始能發現其瑕疵。是系爭房屋有
      氯離子含量過高及抗壓強度不足之瑕疵，客觀上依通常程
      序從速檢查，無從查悉其瑕疵，非經一段時間其內部發生
      變化而暴露於外，否則難以發現其瑕疵存在，為不能即知
      之瑕疵。原告主張其於93年3 月間發現室內有水泥塊掉落
      、鋼筋外露，懷疑系爭房屋為海砂屋，乃委請中國技術學
      院就混凝土氯離子含量作檢測試驗，經取樣檢測後發現氯
      離子含量過高及抗壓強度不足，並於同年4 月3日完成報
      告，伊即於93年5 月3 日以存證信函通知被告會同勘驗系
      爭房屋商討解約或減少價金等語，有其提出中國技術學院
      93年4 月3 日完成之混凝土抗壓強度及氯離子含量檢測試
      驗報告各一份及存證信函在卷可憑，按買受人應按物之性
      質，依通常程序從速檢查其所受領之物，如發見有應由出
      賣人負擔保責任之瑕疵時，應即通知出賣人。不能即知之
      瑕疵，至日後發見者，應即通知出賣人，怠於為通知者，
      視為承認其所受領之物。民法第356 條第1 項、第3 項定
      有明文。本件買賣標的物之房屋，其品質是否具有瑕疵，
      非依專業機構鑑定，無法依通常之程序檢驗出是否有瑕疵
      ，原告於委請中國技術學院鑑定後，發現有上開瑕疵後1
      個月，即以存證信函將受領物有瑕疵之事實，具體指明瑕
      疵之所在通知於被告，被告並已收受該通知，有93年5 月
      4 日收受送達之郵政回執可佐，原告已於合理時間內踐行
      買受人之通知義務。又房屋如表面上無異狀，且肉眼無法
      發現瑕疵，依一般生活經驗法則，任何正常之人不會因此
      懷疑房屋有瑕疵，而送請專業機構鑑定。故被告雖辯稱已
      於簽約時告知原告系爭房屋未作過海砂屋之檢測，如有疑
      義，應於支付第二期款前（或一個月內）自行檢測之，被
      告已盡出賣人之義務，原告未於雙方約定之期限內檢測，
      為有重大過失云云，然該約定係限制原告行使買受人之權
      利，對原告顯不公平，違反衡平法則而無效，原告自不受
      該約定之拘束。本件原告於系爭房屋經中國技術學院採樣
      檢測後，發現系爭房屋有上開瑕疵，已於上述合理時間內
      對被告為通知義務，堪以認定。
   2、被告為系爭房屋之出賣人，對於原告應依民法第354 條之
      規定，擔保系爭房屋依民法第373 條之規定危險移轉於買
      受人時無滅失或減少其價值之瑕疵，亦無滅失或減少其通
      常效用或契約預定效用之瑕疵。系爭房屋經中國技術學院
      檢測有含氯離子過高及抗壓強度不足之瑕疵，經兩造合意
      送請台灣省土木技師公會鑑定結果，亦認有含氯離子過高
      及抗壓性強度不足之情事，已如前述，並有中國技術學院
      混凝土抗壓強度及氯離子含量檢測試驗報告各一份、台灣
      省土木技師公會鑑定報告書一份在卷可按，顯見系爭房屋
      於出賣時，已有上開之瑕疵存在，被告為系爭房屋之出賣
      人，自應依民法第354 條之規定，負瑕疵擔保責任，被告
      辯稱系爭房屋係76年所建，無氯離子之國家標準，伊不必
      負瑕疵擔保責任云云，不足酌採，原告主張系爭房屋為有
      混凝土含氯離子過高及抗壓強度不足之瑕疵之海砂屋一事
      ，信而有徵。綜上所述，系爭房屋有混凝土氯離子含量超
      過一般標準及抗壓強度不足之瑕疵，應可認其混凝土已足
      對建築物之建築結構、安全性等造成影響，而有減少一般
      建築物所應具有之通常效用及價值甚鉅，則原告主張被告
      應負民法第354 條關於物之瑕疵擔保責任，應屬可採。
  (三)原告依民法第359條規定，請求減少價金，為有理由：
    原告主張系爭房屋因有上開之瑕疵，應由告負瑕疵擔保責任
    ，且系爭房屋經台灣省土木技師公會鑑定結果，雖尚未達不
    適宜居住之狀態，為經適當修復仍可繼續使用，修復費用為
    275 萬元，原告爰依民法第359 條之規定，請求減少價金27
    5 萬元等語，被告則予以否認，經查：「買賣因物有瑕疵，
    而出賣人依前五條之規定，應負擔保之責者，買受人得解除
    其契約或請求減少其價金。但依情形，解除契約顯失公平者
    ，買受人僅得請求減少價金。」民法第359 條定有明文，本
    件買賣因系爭房屋有上開瑕疵，依前開說明，應由被告負擔
    保之責。而系爭房屋經台灣省土木技師公會鑑定結果，上開
    瑕疵尚未達到不適宜居住狀態，若經適當修復仍可達到其繼
    續使用之目的。針對標的物混凝土強度不足及氯離子含量偏
    高現象，參照台北市建築物工程施工損害鄰房鑑定手冊之相
    關規定，及陰離子房時處理專業廠商之報價，標的物修復補
    強之參考費用共計新台幣275 萬元，其補強事項及費用以附
    件附於鑑定報告書等情，有該土木公會之鑑定報告書在卷可
    徵（見該鑑定報告書第10至11頁及附件八、九），其補強項
    目為樑鋼板及柱鋼板之補強、陰極防蝕處理及廢料清運、稅
    捐等費用（見該鑑定報告書第10頁），為修補系爭房屋上開
    瑕疵之費用，亦即回復其通常效用及價值之費用，核與系爭
    房屋減少所應具有之通常效用及價值相當，從而，原告主張
    被告就系爭房屋，應負瑕疵擔保之責，請求減少價金即修補
    回復通常效用及價值之費用275 萬元等語，為有理由，應予
    准許。
五、綜上所述，原告依民法第354 條、359 條之法律關係，請求
    減少價金，被告應給付原告275 萬元及自93年7 月8 日（起
    訴狀繕本送達翌日）起至清償日止，按年息百分之5 計算之
    利息，為有理由，應予准許。
六、兩造均陳明願供擔保，請准宣告假執行或免為假執行，經核
    均無不合，爰分別酌定相當擔保金額准許之。
七、本件事證已臻明確，兩造其餘攻擊防禦方法及未經援用之證
    據，核與判決之基礎不生影響，爰不依一論列。又原告主張
    系爭買賣標的物包括6 樓之增建物，請求送台灣省土木技師
    公會鑑定修補費用，然查，該6 樓增建物係有獨立出入門戶
    ，非屬系爭房屋之附屬建物，而本件房地產買賣契約書，僅
    載明買賣標的物為系爭房屋即上址之5 樓建物，並不包括6
    樓增建物，有本院93年10月18日勘驗筆錄及房地產買賣契約
    書在卷可稽，亦為原告於起訴狀內所自承，故被告辯稱該6
    樓增建物係屬附帶贈送，並非買賣標的物等語，堪信為真，
    故原告請求將6 樓增建物送鑑定其修補費用，核無必要，附
    此敘明。
四、結論：原告之訴為有理由，依民事訴訟法第78條、第390 條
    第2項、第392條第2項，判決如主文。
中　　華　　民　　國　　94　　年　　6 　　月　　20　　日
                          民事第二庭法  官  林錫凱
上為正本係照原本作成
如對本判決上訴，須於判決送達後20日內向本院提出上訴狀
中　　華　　民　　國　　94　　年　　6 　　月　　20　　日
                                    書記官  許清琳
